---
title: "Introdução ao R"
author: "Maurício Bueno"
date: "`r Sys.Date()`"
output:
  word_document:
    toc: yes
  html_document:
    toc: yes
    toc_float:
      collapsed: no
editor_options:
  chunk_output_type: console
---

```{r echo=FALSE}
knitr::opts_chunk$set(echo=TRUE, warning=FALSE, message=FALSE)
```
# Funções estatísticas básicas

É possível falzer algumas operações matemáticas e de estatística descritiva, com as funções básicas do R.
Algumas vezes temos que calcular pontuações a partir da somatória ou da média dos valores atribuídos pelos respondentes aos itens.

## rowSums() e rowMeans()

```{r}
## calcular pontuações das pessoas em um conjunto de itens.
## vamos supor que v1, v2 e v5 formam a pontuação em um fator
## e que v3 e v4 formam a pontuação em outro fator

## se quisermos calcular a somatória das pontuações nesses dois fatores, podemos usar:
df %>% select(v1,v2,v5) %>% rowSums()
## para salvar esses resultados em uma nova coluna no dataframe df, basta usar df$nome
df$sum1 <- df %>% select(v1,v2,v5) %>% rowSums()
df$sum2 <- df %>% select(v3,v4) %>% rowSums()

## podemos calcular essas pontuações pela média nos itens ao invés da somatória
df$mean1 <- df %>% select(v1,v2,v5) %>% rowMeans() %>% round(digits = 1)
df$mean2 <- df %>% select(v3,v4) %>% rowMeans()
```

## count()

```{r}
# contar casos dentro de uma variável. 
# Função útil, por exemplo, para descrever a amostra.
# dependendo de como se escreve essa função ela dá um tipo de informação.

count(df) # se colocar apenas o nome do dataframe, retorna o número de casos total
count(df,sexo) # especificando uma varíável, retorna o número de casos dentro da variável
count(df,sexo,escolaridade) # comando igual a df %>% group_by(sexo) %>% count(escolaridade)

# para acrescentar uma coluna com as respectivas porcentagens
df %>% count(sexo) %>% mutate(porc = n/sum(n)*100)
df %>% count(sexo,escolaridade) %>% mutate(porc = n/sum(n)*100)
```

## Estatísticas de tendência central e de disperção

A função `rowMeans()` calcula a média de algumas variáveis em uma **linha**.\
Se quisermos calcular a média e o desvio padrão dos valores de uma **coluna** (variável), temos que usar as funções `mean()` e `sd()`.\
Outras medidas de tendência central são a mediana e a moda .

```{r}
# média das pontuações as variáveis "idade", "renda_total", "escore".
mean(df$idade)

# ao rodar essa análise, notei que a variável "idade" está como character
# ou seja, os valores numéricos estão sendo entendidos como texto
# então, precisamos fazer uma transformação dessa variável em numérica.

df$idade <- as.numeric(as.character(df$idade))

# agora, rodar novamente a média
mean(df$idade, na.rm = TRUE) # na coluna idade, há um valor de idade não informado (NA)
                             # o comando precisa informar que os NAs devem ser removidos
                             # por isso o comando "na.rm = TRUE"

# procedimento semelhante para o cálculo do desvio padrão.
sd(df$idade, na.rm = TRUE)

# mediana
median(df$idade,na.rm = TRUE)

# moda
count(df,escore)
```

# Gráficos

O pacote ggplot2 é um dos que integram a família tidyverse.
Ele foi estruturado segundo a Gramática dos Gráficos, em que os comandos são dados por camadas.
As três principais camadas são **dados**, **estética** e **geom**.
Para realizar as próximas análises iremos utilizar o banco de dados `big_five.rds`, que terá que ser importado para o R.
Esse banco contém as respostas de 19.719 participantes que responderam a 50 itens relacionados aos cinco grandes fatores de personalidade (extroversão, neuroticismo, cosncienciosidade, amabilidade e abertura).
Se você tem um email institucional da UFPE, [clique aqui para baixar o arquivo](https://drive.google.com/file/d/1JEGTkN3T66ubSSVROPVuao9oF9XAzII3/view?usp=sharing).
**Salve-o na mesma pasta do R que estão os arquivos utilizados neste disciplina**.
Se não tem o email institucional, o arquvio está disponível em formato `.csv` [nesta página](https://openpsychometrics.org/_rawdata/).

## Preparação do banco de dados

Para importar o arquivo `big_five.rds` para dentro do R usamos a função `read_rds()` do pacote `readr`.
Para não ter que instalar e carregar esse pacote vamos chamar a função de dentro do pacote usando o script abaixo.

```{r}
# importar o arquivo big_five.rds para dentro do R

big_five <- readr::read_rds("big_five.rds")


# Seleção de uma pequena parte (20 sujeitos) do banco de dados big_five, para ficar visualmente mais interessante.

big_five20 <- big_five %>% slice(1:20)
```

## Gráficos de pontos

Num gráfico de pontos, cada ponto representa a interseção entre as variáveis x e y de cada caso.
No exemplo a seguir, o gráfico de pontos representa as intersecções entre as variáveis extroversão e amabilidade.
Cada ponto representa uma pessoa.
De cada ponto é possível projetar perpendiculares aos eixos x e y, correspondentes às pontuações dessa pessoa nas variáveis extroversão e amabilidade, respectivamente.

Então, a tradução do script abaixo ficaria assim: use o pacote ggplot2 (`ggplot`) e o dataframe big_five20 (`data = big_five20`) para criar um gráfico de pontos (`geom_point`), em que os eixos x e y são representados pelos valores dispostos nas variáveis extroversão e amabilidade (`aes(x = extr, y = amab)`), respectivamente.

```{r}
ggplot(data = big_five20) +
    geom_point(aes(x = extr, y = amab))
```

Obs: para uma melhor visualização do gráfico, neste caso, usamos o dataframe `big_five20`, que contém apenas os 20 primeiros casos do dataframe `big_five`.

## Histograma

Um histograma representa a distribuição dos valores em uma variável.
No eixo x estão os valores que aparecem na variável sob consideração (no caso, fizemos uma gráfico para cada um dos cinco grandes fatores de personalidade); no eixo y está a frequência com que cada valor de x aparece na amostra.
Como o eixo y é sempre a frequencia, no caso do histograma `(geom_histogram`), precisamos definir apenas a variável que entrará no eixo x.

```{r}

ggplot(data = big_five, aes(x = extr)) +
  geom_histogram()
```

No histograma da variável extroversão, acima, observa-se que há poucos escores baixos (próximos de 1 no eixo x) e altos (próximos de 5 no eixo x) e muitas pessoas com escores ao redor de 3.
Note que a distribuição se aproxima de uma distribuição normal.
Pode-se aplicar scripts semelhantes para a obtenção de histogramas dos outros quatro fatores.

```{r}
ggplot(data = big_five, aes(x = neur)) +
  geom_histogram()

ggplot(data = big_five, aes(x = amab)) +
  geom_histogram()

ggplot(data = big_five, aes(x = cons)) +
  geom_histogram()

ggplot(data = big_five, aes(x = aber)) +
  geom_histogram()
```

## Gráfico de barras

O gráfico de barras (`geom_bar`) é um gráfico com barras retangulares e comprimento proporcional aos valores que ele apresenta.
Nos exemplos abaixo, as barras representam a quantidade de pessoas (`..count..`) por gênero (primeiro gráfico) ou por raça (segundo gráfico)

```{r}
ggplot(data = big_five, aes(x = gênero, y = ..count..)) +
  geom_bar()

ggplot(data = big_five, aes(x = raça, y = ..count..)) +
  geom_bar()
```

## Boxplot

O boxplot, também chamado de diagrama de caixa é um gráfico que representa a variação de dados por meio de quartis.
A haste inferior à caixa representa o primeiro quartil; a caixa representa os quartis 2 e 3, que estão separados pelo traço central correspondente à mediana; e a haste superior à caixa, representa a distribuição dos valores no quarto quartil.
Assim, é preciso definir as variáveis que vão em x e y, sendo que y sempre deve ser uma variável contínua.

```{r}
ggplot(data = big_five, aes(x = gênero, y = extr)) +
  geom_boxplot()

ggplot(data = big_five, aes(x = gênero, y = cons)) +
  geom_boxplot()

ggplot(data = big_five, aes(x = gênero, y = neur)) +
  geom_boxplot()

ggplot(data = big_five, aes(x = gênero, y = amab)) +
  geom_boxplot()

ggplot(data = big_five, aes(x = gênero, y = aber)) +
  geom_boxplot()
```

## Gráfico de linhas

Se assemelha a um gráfico de pontos, em que os pontos não estão exatamente dispersos em um plano, mas organizados em uma sequência, o que permite que eles sejam ligados por um segmento de reta, facilitando a visualização das variações entre os pontos.
No exemplo abaixo, a linha liga a quantidade de pessoas por gênero.

```{r}

ggplot(data = big_five) +
  geom_line(aes(x = gênero, group = 1), stat = "count")
  
```

## Modificação de argumentos dentro do geom (color, shape, size)

Uma coisa importante nos gráficos é que eles sejam visualmente atrativos.
Para isso, podemos alterar diversos argumentos que os compõem, como cores, formas (shapes) e tamanhos (sizes).

```{r}
ggplot(data = big_five20) +
  geom_point(aes(x = extr, y = amab, color = gênero))


ggplot(data = big_five20) +
  geom_point(aes(x = extr, y = amab, shape = gênero))

# retirando color de dentro de aes
ggplot(data = big_five20) +
  geom_point(aes(x = extr, y = amab, shape = gênero),
             color = "darkolivegreen")
```

As cores podem ser inseridas pelo seu nome ou pelo seu código.
[Clique aqui](http://www.stat.columbia.edu/~tzheng/files/Rcolor.pdf "Paleta de cores") para baixar um arquivo com os nomes das cores do R... e [aqui](https://coolors.co/ "Site gerador de paletas") para acessar um site gerador de paletas de cores, por código.
Os códigos devem ser inseridos após uma hashtag.

```{r}
ggplot(data = big_five20) +
  geom_point(aes(x = extr, y = amab, shape = gênero),
             color = "#3d5a80")
# Site gerador de paletas: https://coolors.co/

```

Também é possível modificar o formato (shape) dos pontos.
[Este site](http://www.sthda.com/english/wiki/ggplot2-point-shapes) tem uma lista dos shapes que podem ser utilizados.

```{r}
ggplot(data = big_five20) +
  geom_point(aes(x = extr, y = amab),
             color = "#61988E", shape = 18)
# Shapes possíveis: http://www.sthda.com/english/wiki/ggplot2-point-shapes

ggplot(data = big_five20) +
  geom_point(aes(x = extr, y = amab),
             color = "#61988E", shape = 18, size = 5)
# é possível ajustar a borda (color) e o preenchimento dos pontos (fill)
# nesse site, os shapes de 21 a 25 permitem ajuste de color e fill
ggplot(data = big_five20) +
  geom_point(aes(x = extr, y = amab),
             fill = "#61988E", color = "black", shape = 25, size = 8)
```

## Adicionando um segundo geom

Como foi dito anteriormente, o ggplot segue o principio de camadas sobrepostas.
Portanto, é possível adicionar várias camadas, como outro geom, por exemplo.

```{r}
#ggplot(data = big_five20) +
#  geom_point(aes(x = extr, y = amab),
#             color = "#61988E", shape = 16, size = 2) +
#  geom_line(aes(x = extr, y = amab), stat = "smooth", 
#            method = "lm")

ggplot(data = big_five20, aes(x = extr, y = amab)) +
  geom_point(color = "#61988E", shape = 16, size = 2) +
  geom_line()

ggplot(data = big_five20, aes(x = extr, y = amab)) +
  geom_point(color = "#61988E", shape = 16, size = 2) +
  geom_line(stat = "smooth", method = "lm")

```

```{r}

# alterando o tipo de curva de interpolação dos pontos

ggplot(data = big_five20, aes(x = extr, y = amab)) +
  geom_point(color = "#61988E", shape = 16, size = 2) +
  geom_smooth()


ggplot(data = big_five20, aes(x = extr, y = amab)) +
  geom_point(color = "#61988E", shape = 16, size = 2) +
  geom_smooth(method = "lm", se = FALSE, color = "black", size = 1)

# Mudando o tipo de linha
ggplot(data = big_five20, aes(x = extr, y = amab)) +
  geom_point(color = "#61988E", shape = 16, size = 2) +
  geom_smooth(method = "lm", se = F, color = "black", size = 0.7,
              linetype = "dashed")

## Especificando aes específicas para um dos geoms
ggplot(data = big_five20, aes(x = extr, y = amab)) +
  geom_point(color = "#61988E", shape = 16, size = 0.7) +
  geom_smooth(method = "lm", se = F, color = "black", size = 0.5,
              aes(linetype = gênero))

## Especificando aes específicas para um dos geoms
ggplot(data = big_five20, aes(x = extr, y = amab)) +
  geom_point(color = "#61988E", shape = 16, size = 0.7) +
  geom_smooth(method = "lm", se = F, size = 0.5,
              aes(color = gênero))

```

## dplyr e ggplot

Uma opção interessante para a elaboração de gráficos é combinar funções do dplyr com as do ggplot.
Por exemplo, ao invés de criar um dataframe com 20 sujeitos, como estávamos fazendo até aqui, podemos selecionar a quantidade de sujeitos desejada por meio da função slice.

```{r}
# repetindo o último gráfico, mas combinando dplyr com ggplot
big_five %>% slice(1:20) %>% 
ggplot(aes(x = extr, y = amab)) +
  geom_point(color = "#61988E", shape = 16, size = 0.7) +
  geom_smooth(method = "lm", se = F, size = 0.5,
              aes(color = gênero))

# ou, se quisermos fazer o mesmo gráfico com 1% da amostra
big_five %>% slice_sample(prop = .01) %>% 
  ggplot(aes(x = extr, y = amab)) +
  geom_point(color = "#61988E", shape = 16, size = 2) +
  geom_smooth(method = "lm", se = F, size = 1,na.rm = TRUE,
              aes(color = gênero))
```

## Usando funções estatísticas

```{r}
## Usando o geom para representar um "summary"
### (stat = summary) x stat_summary()

big_five %>% filter(idade <= 80) %>% # tem idades erradas no banco
ggplot() +
  geom_point(aes(x = gênero, y = idade), stat = "summary", fun = "mean")

# mesmo gráfico que o anterior, mas usando a função stat_summary
big_five %>% filter(idade <= 80) %>%
ggplot(aes(x = gênero, y = idade)) +
  stat_summary(geom = "point", fun = "mean")

# usando a mediana no lugar da média.
big_five %>% filter(idade <= 80) %>%
ggplot(aes(x = gênero, y = idade)) +
  stat_summary(geom = "point", fun = "median")

## Incluindo barras de erros (usando também o summary)

big_five %>% filter(idade <= 80) %>%
ggplot(aes(x = gênero, y = idade)) +
  geom_point(stat = "summary", fun = "mean") +
  geom_errorbar(stat = "summary", fun.data = "mean_se")

# usando width para melhorar a visualiazação

big_five %>% filter(idade <= 80) %>%
ggplot(aes(x = gênero, y = idade)) +
  geom_point(stat = "summary", fun = "mean") +
  geom_errorbar(stat = "summary", fun.data = "mean_se", width = 0.3)

# trocando erro da média (mean_se) pelo mínimo e máximo.

big_five %>% filter(idade <= 80) %>%
ggplot(aes(x = gênero, y = idade)) +
  geom_point(stat = "summary", fun = "mean") +
  geom_errorbar(stat = "summary", fun.min = "min", fun.max = "max")
```
